---
title: "SUSENAS Semantic Planner & Automated ETL Showcase"
subtitle: "Penerjemahan Tujuan Penelitian Menjadi Rencana ETL Otomatis (R, SQLite, tidyverse, ggplot2, Quarto)"
author: "SUSENAS Research Agent (BPS Jawa Barat 2019–2023)"
date: today
format:
  html:
    embed-resources: true
    toc: true
    toc-depth: 3
    number-sections: true
    theme: cosmo
    code-fold: show
    fig-width: 8.5
    fig-height: 5.5
execute:
  warning: false
  message: false
---

# Pengantar & Filosofi Arsitektur

**SUSENAS Semantic Planner** adalah sistem komputasi otomatis yang dirancang untuk menerjemahkan tujuan penelitian sosio-ekonomi dalam bahasa natural menjadi rencana **ETL (Extract, Transform, Load)** dan visualisasi yang 100% reproducible, tanpa memuat berkas mentah berukuran gigabyte ke dalam memori kerja.

Framework ini beroperasi dengan prinsip:
1. **Grounded & Anti-Halusinasi:** Seluruh variabel, modul, dan label kategori diambil langsung dari kamus metadata resmi BPS (`metadata.db`).
2. **Progressive Retrieval:** Hirarki akses bertingkat:
   $$\text{Tujuan Riset} \longrightarrow \text{metadata.db} \longrightarrow \text{SQLite Heavy Lifting} \longrightarrow \text{Tidyverse Wrangling} \longrightarrow \text{ggplot2 Visual}$$
3. **SQLite-First Heavy Lifting:** Seluruh operasi komputasi berat (penyaringan baris `WHERE`, penggabungan relasional `JOIN`, pembobotan sampling `WERT`, dan agregasi statistik `SUM`, `AVG`, `GROUP BY`) diselesaikan di dalam mesin database SQLite. Hanya tabel ringkas berukuran beberapa kilobyte yang dikirimkan ke memori R.

```{r}
#| label: setup-planner
library(DBI)
library(RSQLite)
library(dplyr)
library(ggplot2)
library(scales)
library(knitr)

# Resolusi path modul planner
planner_candidates <- c("R/semantic_planner.R", "../R/semantic_planner.R", "semantic_planner.R")
for (p in planner_candidates) {
  if (file.exists(p)) {
    source(p)
    break
  }
}
```

---

# Inventori Metadata & Semantic Mapping

## Konsep Penelitian Resmi Terdaftar (`concept_registry`)

Katalog konsep penelitian yang telah dipetakan secara semantik dengan variabel resmi BPS:

```{r}
#| label: table-concepts
concepts_df <- get_concepts()
kable(
  concepts_df %>% select(concept_id, concept_name, domain, recommended_viz),
  col.names = c("ID Konsep", "Nama Konsep Riset", "Domain", "Visualisasi Rekomendasi"),
  caption = "Katalog Semantic Mapping Konsep Riset ke Variabel Resmi SUSENAS"
)
```

## Matriks Kompatibilitas Variabel Antar-Tahun (2019–2023)

Tabel perbandingan harmonisasi variabel SUSENAS Jawa Barat sepanjang periode 2019–2023:

```{r}
#| label: table-compatibility
compat_df <- get_variable_compatibility()
kable(
  compat_df %>% select(variable_concept, var_2019, var_2021, var_2023, compatibility_status, notes),
  col.names = c("Konsep Variabel", "Var 2019", "Var 2021", "Var 2023", "Status", "Catatan Harmonisasi"),
  caption = "Matriks Kompatibilitas dan Harmonisasi Variabel Multi-Tahun"
)
```

---

# Kasus Riset 1: Ketahanan Pangan & Konsumsi Gizi

## Pertanyaan Penelitian
> *"Analisis ketahanan pangan dan pengeluaran makanan berdasarkan tingkat pendidikan kepala rumah tangga di Jawa Barat"*

## Eksekusi Semantic Planner

```{r}
#| label: case-food-security
#| fig.width: 8.5
#| fig.height: 5.5

plan_food <- plan_susenas(
  objective = "Analisis ketahanan pangan dan pengeluaran makanan berdasarkan tingkat pendidikan kepala rumah tangga di Jawa Barat",
  year = 2023
)

# Eksekusi ETL SQLite & visualisasi
res_food <- execute_plan(plan_food, save_plot = "../output/figures/plan_food_security_education.png")

# Tampilkan Visualisasi
print(res_food$plot)

# Ringkasan Data Terbobot
kable(
  res_food$clean_data %>% 
    select(kategori_label, n_sample, populasi_rt, pangsa_pangan_pct, rata_kalori_kapita, rata_protein_kapita) %>%
    head(10),
  col.names = c("Pendidikan KRT", "Sampel RT", "Populasi RT Terbobot", "Pangsa Pangan (%)", "Kalori/Kapita", "Protein/Kapita"),
  caption = "Tabel Agregasi SQLite: Pangsa Pengeluaran Pangan dan Asupan Gizi"
)
```

### Interpretasi Akademik
`r plan_food$interpretation`

---

# Kasus Riset 2: Kemiskinan & Ketimpangan Pengeluaran

## Pertanyaan Penelitian
> *"Ketimpangan pengeluaran per kapita antara wilayah perkotaan dan perdesaan di Jawa Barat"*

## Eksekusi Semantic Planner

```{r}
#| label: case-inequality
#| fig.width: 8.5
#| fig.height: 5.5

plan_ineq <- plan_susenas(
  objective = "Ketimpangan pengeluaran per kapita antara wilayah perkotaan dan perdesaan di Jawa Barat",
  year = 2023
)

# Eksekusi ETL SQLite & visualisasi
res_ineq <- execute_plan(plan_ineq, save_plot = "../output/figures/plan_inequality_urban_rural.png")

# Tampilkan Visualisasi
print(res_ineq$plot)

# Ringkasan Data Terbobot
kable(
  res_ineq$clean_data %>% 
    select(kategori_label, n_sample, populasi_rt, pengeluaran_perkapita_rata, rata_makanan, rata_non_makanan),
  col.names = c("Klasifikasi Wilayah", "Sampel RT", "Populasi RT", "Pengeluaran Per Kapita (Rp)", "Rata Pangan (Rp)", "Rata Non-Pangan (Rp)"),
  caption = "Tabel Agregasi SQLite: Pengeluaran Per Kapita Kota vs Desa"
)
```

### Interpretasi Akademik
`r plan_ineq$interpretation`

---

# Kasus Riset 3: Efektivitas Program Perlindungan Sosial (Bansos)

## Pertanyaan Penelitian
> *"Dampak program bantuan sosial PKH dan BPNT terhadap asupan pangan dan konsumsi kalori rumah tangga"*

## Eksekusi Semantic Planner

```{r}
#| label: case-social-assistance
#| fig.width: 8.5
#| fig.height: 5.5

plan_bansos <- plan_susenas(
  objective = "Dampak program bantuan sosial PKH dan BPNT terhadap asupan pangan dan kemiskinan",
  year = 2023
)

# Eksekusi ETL SQLite & visualisasi
res_bansos <- execute_plan(plan_bansos, save_plot = "../output/figures/plan_social_assistance_pkh.png")

# Tampilkan Visualisasi
print(res_bansos$plot)

# Ringkasan Data Terbobot
kable(
  res_bansos$clean_data %>% 
    select(kategori_label, n_sample, populasi_rt, rata_kalori, rata_pengeluaran_kapita),
  col.names = c("Status Kepesertaan PKH", "Sampel RT", "Populasi RT Terbobot", "Konsumsi Kalori/Kapita", "Pengeluaran Per Kapita (Rp)"),
  caption = "Tabel Agregasi SQLite: Evaluasi Penerima PKH"
)
```

### Interpretasi Akademik
`r plan_bansos$interpretation`

---

# Kesimpulan & Standar Reproducibility

Dengan menggunakan **SUSENAS Semantic Planner**:
1. Peneliti tidak perlu membaca buku kode ratusan halaman secara manual; sistem secara deterministik menemukan variabel resmi yang valid.
2. Kompatibilitas variabel antar-tahun (2019–2023) terdokumentasi dan terverifikasi secara transparan.
3. Kueri SQL yang dihasilkan sepenuhnya mengeksekusi *heavy lifting* di SQLite, memastikan waktu komputasi sub-detik bahkan pada sampel survei skala besar.
4. Kode tidyverse dan visualisasi ggplot2 mematuhi standar baku BPS RI serta siap dipublikasikan dalam format Quarto HTML maupun PDF.
