---
title: "SUSENAS Jawa Barat 2023: Showcase Analysis Templates"
subtitle: "Analisis Kesejahteraan Rumah Tangga Berbasis SQLite, Tidyverse, dan ggplot2"
author: "SUSENAS Research Agent"
date: 2026-09-04
format:
  html:
    embed-resources: true
    toc: true
    toc-depth: 3
    number-sections: true
    code-fold: show
execute:
  warning: false
  message: false
---

```{r}
#| label: setup-environment
library(DBI)
library(RSQLite)
library(dplyr)
library(ggplot2)
library(forcats)
library(scales)

# Load reusable analysis templates
source(if (file.exists("R/frequency_template.R")) "R/frequency_template.R" else "../R/frequency_template.R")
source(if (file.exists("R/proportion_template.R")) "R/proportion_template.R" else "../R/proportion_template.R")
source(if (file.exists("R/cross_tab_template.R")) "R/cross_tab_template.R" else "../R/cross_tab_template.R")
source(if (file.exists("R/trend_template.R")) "R/trend_template.R" else "../R/trend_template.R")
source(if (file.exists("R/boxplot_template.R")) "R/boxplot_template.R" else "../R/boxplot_template.R")
source(if (file.exists("R/barplot_template.R")) "R/barplot_template.R" else "../R/barplot_template.R")
source(if (file.exists("R/histogram_template.R")) "R/histogram_template.R" else "../R/histogram_template.R")
```

# Pendahuluan

Laporan ini mendemonstrasikan eksekusi 7 modul template visualisasi dan analisis reproducible untuk data SUSENAS Jawa Barat. Seluruh analisis mematuhi arsitektur:
1. **SQLite Aggregation First**: Pengurangan dimensi data dan penghitungan bobot dilakukan di SQLite.
2. **Tidyverse Post-Processing**: Pemberian label metadata resmi BPS dan pemformatan data.
3. **ggplot2 Publication-Ready**: Visualisasi bergaya resmi standar BPS dengan `theme_minimal()`.

---

# Frequency Analysis (`frequency_template.R`)

Visualisasi distribusi frekuensi jenjang pendidikan tertinggi kepala rumah tangga (KRT).

```{r frequency-analysis}
#| fig.width: 8.5
#| fig.height: 5.5
analyze_frequency(
  var = "PENDIDIKAN_TERTINGGI_KRT",
  table = "v_head_household_welfare_2023",
  year = 2023,
  top_n = 12,
  title = "Distribusi Pendidikan Tertinggi Kepala Rumah Tangga",
  subtitle = "Provinsi Jawa Barat, Susenas 2023 (Terbobot)"
)
```

---

# Proportion Analysis (`proportion_template.R`)

Proporsi klasifikasi wilayah tempat tinggal rumah tangga (Perkotaan vs Perdesaan).

```{r proportion-analysis}
#| fig.width: 8
#| fig.height: 4.8
analyze_proportion(
  var = "KLASIFIKASI_PERKOTAAN_PERDESAAN",
  table = "v_head_household_welfare_2023",
  year = 2023,
  chart_type = "bar",
  title = "Proporsi Rumah Tangga Berdasarkan Klasifikasi Wilayah",
  subtitle = "Provinsi Jawa Barat, Susenas 2023"
)
```

---

# Cross-Tabulation Analysis (`cross_tab_template.R`)

Tabulasi silang antara klasifikasi wilayah tempat tinggal dan status perkawinan kepala rumah tangga.

```{r crosstab-analysis}
#| fig.width: 9
#| fig.height: 5.5
analyze_crosstab(
  var_row = "KLASIFIKASI_PERKOTAAN_PERDESAAN",
  var_col = "STATUS_KAWIN_KRT",
  normalize = "row",
  position = "dodge",
  title = "Status Perkawinan KRT Berdasarkan Klasifikasi Wilayah",
  subtitle = "Provinsi Jawa Barat, Susenas 2023 (% dalam wilayah)"
)
```

---

# Multi-Year Trend Analysis (`trend_template.R`)

Evolusi pengeluaran per kapita sebulan menurut klasifikasi wilayah perkotaan/perdesaan.

```{r trend-analysis}
#| fig.width: 8.5
#| fig.height: 5
analyze_trend(
  metric_col = "PENGELUARAN_PERKAPITA",
  metric_func = "mean",
  group_var = "KLASIFIKASI_PERKOTAAN_PERDESAAN",
  years = c(2023),
  title = "Rata-rata Pengeluaran Per Kapita per Bulan Menurut Wilayah",
  subtitle = "Provinsi Jawa Barat, Susenas 2023 (Rupiah/Bulan Terbobot)"
)
```

---

# Boxplot Distribution Analysis (`boxplot_template.R`)

Sebaran pengeluaran per kapita rumah tangga pada skala logaritmik untuk membandingkan disparitas perkotaan dan perdesaan.

```{r boxplot-analysis}
#| fig.width: 8.5
#| fig.height: 5
analyze_boxplot(
  num_var = "PENGELUARAN_PERKAPITA",
  group_var = "KLASIFIKASI_PERKOTAAN_PERDESAAN",
  log_scale = TRUE,
  title = "Sebaran Pengeluaran Per Kapita: Perkotaan vs Perdesaan",
  subtitle = "Provinsi Jawa Barat, Susenas 2023 (Skala Logaritmik IDR)"
)
```

---

# Ranked Barplot Analysis (`barplot_template.R`)

Peringkat 10 kabupaten/kota dengan rata-rata pengeluaran per kapita bulanan tertinggi di Jawa Barat.

```{r barplot-analysis}
#| fig.width: 9
#| fig.height: 5.8
analyze_barplot(
  cat_var = "KODE_KABKOT",
  num_var = "PENGELUARAN_PERKAPITA",
  stat = "mean",
  top_n = 10,
  horizontal = TRUE,
  title = "Top 10 Kabupaten/Kota Rata-rata Pengeluaran Per Kapita Tertinggi",
  subtitle = "Provinsi Jawa Barat, Susenas 2023 (Rupiah/Bulan Terbobot)"
)
```

---

# Histogram & Density Analysis (`histogram_template.R`)

Distribusi konsumsi energi harian (kalori per kapita sehari) dilengkapi kurva densitas serta garis penanda mean dan median.

```{r histogram-analysis}
#| fig.width: 8.5
#| fig.height: 5.2
analyze_histogram(
  num_var = "KALORI_PERKAPITA",
  bins = 40,
  add_density = TRUE,
  add_markers = TRUE,
  filter_sql = "KALORI_PERKAPITA <= 5000",
  title = "Distribusi Konsumsi Kalori Per Kapita Sehari",
  subtitle = "Provinsi Jawa Barat, Susenas 2023 (Kkal/Kapita/Hari)"
)
```

---

# Ringkasan

Seluruh 7 template visualisasi di atas telah terbukti:
- **Terenkapsulasi penuh**: Tidak memerlukan modifikasi manual pada data frame.
- **Efisiensi komputasi tinggi**: Menggunakan SQLite untuk agregasi awal data jutaan baris.
- **Terkoneksi Metadata**: Otomatis menerjemahkan kode BPS menjadi label deskriptif.
- **Siap Publikasi**: Otomatis menyematkan judul, subtitle, label sumbu, dan caption sumber SUSENAS Jawa Barat.
